臺灣宜蘭地方法院刑事判決　　　　　　　　94年度訴字第54號
公　訴　人　臺灣宜蘭地方法院檢察署檢察官
被　　　告　甲○○　男　42歲.
上列被告因臺灣地區與大陸地區人民關係條例等案件，經檢察官
聲請以簡易判決處刑（93年度偵字第2466號）及移送併辦（93
年度偵字第8137號），本院羅東簡易庭認不宜以簡易判決處刑，
移送本院適用通常訴訟程序審理，嗣於本院準備程序進行中，被
告先就被訴事實為有罪之陳述，經裁定進行簡式審判程序，本院
判決如下：
    主  文
甲○○共同違反不得使大陸地區人民非法進入臺灣地區之規定，
處有期徒刑陸月，如易科罰金，以參佰元折算壹日。
    事  實
一、甲○○與綽號「陳董」、「阿賓」之成年男子（真實姓名年
    臺灣地區，且均明知甲○○與大陸地區人民乙○○（同案被
    告，已先行審結）彼此間均無結婚之真意，為達成使乙○○
    入境臺灣工作賺錢之目的，甲○○與「陳董」、「阿賓」竟
    共同基於使大陸地區人民非法進入臺灣地區之犯意，復與乙
    ○○共同基於行使使公務員登載不實文書之犯意，約定由乙
    ○○支付人民幣3萬元給「阿賓」，再由「陳董」支付新臺
    幣4萬元給甲○○，由甲○○充當人頭與乙○○在大陸地區
    辦理假結婚，經「陳董」、「阿賓」之安排下，甲○○遂於
    民國92年10月11日從桃園中正國際機場出境至大陸地區福建
    省福州市，於92年10月13日與乙○○在福建省福州市辦理虛
    偽之結婚，藉以取得福建省福州市民政局核發之閩榕結字第
    W0000000號結婚證，旋於92年10月14日轉向福建省福州市公
    證處辦理結婚公證，而取得（2003）榕公證內民字第14548
    號結婚證明書。甲○○於取得前揭證書後，隨即於92 年10
    月17日由桃園中正國際機場返回臺灣，並先於92年10 月30
    日持業經財團法人海峽交流基金會驗證之大陸地區結婚證明
    書，前往臺北縣三重市第一戶政事務所，填具結婚登記申請
    書，申請辦理結婚之
    辦人員於形式審查後，即將甲○○與乙○○結婚之不實事項
    ，登載於其職務上所掌管之
    上，並據以發給甲○○業經登載上開不實事項之
    足以生損害於臺北縣三重市第一戶政事務所對
    民身分關係管理之正確性。甲○○隨即於同日至臺北縣警察
    局三重分局光明派出所填具大陸地區人民進入臺灣地區保證
    書後，連同前述載有不實結婚登記內容之
    情之成年男子徐祺煌，委託徐祺煌於92年10月31日至內政部
    警政署入出境管理局（以下簡稱境管局），填具大陸地區人
    民進入臺灣地區旅行證申請書等資料，並持該內容不實之戶
    申請乙○○進入臺灣地區，以此方式行使前揭使公務員登載
    不實之
    核准而發給乙○○中華民國臺灣地區旅行證。乙○○隨即持
    上開中華民國臺灣地區旅行證，於92年12月13日自桃園中正
    國際機場進入臺灣地區，而以此方式使大陸地區人民非法進
    入臺灣地區。嗣因乙○○於93年7月11日1時40分許，在宜蘭
    縣羅東鎮○○路153號之「安可KTV」包廂內坐檯陪酒為警查
    獲，始查知上情。
二、案經宜蘭縣警察局羅東分局報請臺灣宜蘭地方法院檢察署檢
    察官偵查聲請以簡易判決處刑及臺灣士林地方法院檢察署檢
    察官偵查移送併辦，本院羅東簡易庭認不宜以簡易判決處刑
    ，移送本院適用通常訴訟程序審理，嗣於本院準備程序進行
    中，被告先就被訴事實為有罪之陳述，經裁定進行簡式審判
    程序。
    理  由
一、按除被告所犯為死刑、無期徒刑、最輕本刑為三年以上有期
    徒刑之罪或高等法院管轄第一審案件者外，於準備程序進行
    中，被告先就被訴事實為有罪之陳述，經告知被告簡式審判
    程序之旨，並聽取當事人、代理人、辯護人及輔佐人之意見
    後，得裁定由受命法官獨任以簡式審判程序進行審理，刑事
    訴訟法第273 條之1 第1 項定有明文。查本案經本院審理之
    結果，固有後述五不另為無罪諭知之情節，惟被告甲○○於
    本院準備程序進行中，既已就被訴之犯罪事實為有罪之陳述
    ，並已承認檢察官聲請簡易判決處刑書所指之全部事實經過
    ，更經法官告以簡式審判程序之旨暨徵詢公訴人及被告甲○
    ○之意見，雖本案查有後述不另為無罪諭知之情節，然此純
    係本院就個案之法律判斷，而非肇因於被告甲○○犯罪事實
    不能證明，本院合議庭因認本件並無不得或不宜改行簡式審
    判之原因，爰依刑事訴訟法第273條之1第1項之規定，裁定
    由受命法官獨任以簡式審判程序進行本案之審理，合先敘明
    。
二、上揭犯罪事實，迭據被告甲○○於警詢、偵訊及本院審理時
    坦承不諱，核與證人即同案被告乙○○於警詢、偵訊及本院
    審理時所供承之情節、證人徐祺煌於偵訊中所結證之情節，
    大致相符，並有乙○○大陸地區
    查詢結果單、福建省福州市民政局閩榕結字第W0000000號結
    婚證、福建省福州市公證處（2003）榕公證內民字第14548
    號結婚證明書、財團法人海峽交流基金會（92）核字第0586
    29號證明書、臺北縣三重市第一戶政事務所93年7月28日北
    縣重一戶字第0930005817號函、結婚登記申請書影本、
    謄本影本、內政部警政署入出境管理局93年7月28日境信梅
    字第09310290090號函、大陸地區人民進入臺灣地區保證書
    影本、委託書影本、大陸地區人民進入臺灣地區旅行證申請
    書影本、乙○○中華民國臺灣地區旅行證影本、乙○○入出
    境查詢結果單各1件在卷可稽。依此，足徵被告甲○○上開
    自白確與事實相符，本件事證已臻明確，被告甲○○之犯行
    堪予認定，應依法論科。
三、按大陸地區人民非經主管機關許可，不得進入臺灣地區；大
    陸地區人民，其父母、配偶或子女在臺灣地區設有
    得申請進入臺灣地區探親，93年3月1日修正施行前之臺灣地
    區與大陸地區人民關係條例第10條第1項、大陸地區人民進
    入臺灣地區許可辦法第3條第1項第3款分別訂有明文。次按
    結婚登記，以當事人之一方為申請人，
    文。而結婚登記，申請人應於申請時提出證明文件，經戶政
    事務所查驗後，戶政事務所即應將受理登記資料予以登載，
    是戶政機關就結婚登記，僅有針對申請人所提出之申請文書
    為形式審查之權，而無實質審查權，此觀
    請人故意為不實之申請者，應處新臺幣9千元以下罰鍰」之
    規定自明。本件被告甲○○與乙○○間既無結婚之真意，則
    渠等所為之結婚行為，無論依我國法律或大陸地區法律，均
    屬無效，迺被告甲○○與「阿賓」、「陳董」、乙○○均明
    知上開婚姻關係為無效，被告甲○○與「陳董」、「阿賓」
    竟共同基於使大陸地區人民非法進入臺灣地區之犯意，復與
    乙○○共同基於行使使公務員登載不實文書之犯意，由被告
    甲○○持相關之大陸地區結婚文件資料，前往臺北縣三重市
    第一戶政事務所，申辦結婚之
    事務所承辦人員於形式審查後，即將被告甲○○與乙○○結
    婚之不實事項，登載於其職務上所掌管之
    謄本等公文書上，並據以發給被告甲○○業經登載前述不實
    事項之
    之徐祺煌，委託徐祺煌持該
    入臺灣地區，以此方式行使前揭使公務員登載不實之
    本公文書，足以生損害於臺北縣三重市第一戶政事務所對戶
    紅係以假結婚真入境之脫法方式，利用徒具外觀合法形式之
    結婚原因進入臺灣地區，藉以規避前舉之大陸地區人民進入
    臺灣地區管制規定，自仍屬非法進入臺灣地區。
四、查被告甲○○行為後，臺灣地區與大陸地區人民關係條例業
    於92年10月29日修正公布，該條例第79條之規定並自92年12
    月31日起施行，而修正前同條例第79條第1項係規定「違反
    第十五條第一款規定者，處五年以下有期徒刑、拘役或科或
    併科新台幣五十萬元以下罰金」，修正後同條例第79條第1
    項則規定「違反第十五條第一款規定者，處一年以上七年以
    下有期徒刑，得併科新台幣五百萬元以下罰金」，經比較新
    舊法後，以行為時之舊法較有利於被告，依刑法第2條第1項
    但書之規定，自應適用修正前臺灣地區與大陸地區人民關係
    條例第79條第1項之規定。故核被告甲○○所為，係犯刑法
    第216條、第214條之行使使公務員登載不實文書罪；修正前
    臺灣地區與大陸地區人民關係條例第79條第1項之使大陸地
    區人民非法進入臺灣地區罪。被告甲○○與「陳董」、「阿
    賓」、乙○○間，就行使使公務員登載不實文書之犯行；被
    告甲○○與「陳董」、「阿賓」間，就使大陸地區人民非法
    進入臺灣地區之犯行，互有犯意聯絡，行為分擔，應論以共
    同正犯。被告甲○○所犯使公務員登載不實之低度行為，為
    行使之高度行為所吸收，不另論罪。另被告甲○○利用不知
    情之徐祺煌持登載內容不實之
    人員行使，為間接正犯。又被告甲○○所犯行使使公務員登
    載不實文書、使大陸地區人民非法進入臺灣地區2罪間，有
    方法、結果之牽連犯關係，依刑法第55條之規定，應從一重
    之修正前臺灣地區與大陸地區人民關係條例第79 條第1項之
    罪處斷。至於被告甲○○雖曾於93年7月23日主動至臺灣士
    林地方法院檢察署表明欲「自首」本件犯行，然有犯罪偵查
    權限之宜蘭縣警察局羅東分局員警於93年7月11日查獲大陸
    地區人民乙○○利用假結婚之方式非法入境臺灣地區後，即
    已於93年7月19日前查出與乙○○假結婚之人為被告甲○○
    ，已發覺被告甲○○本件犯行，此有宜蘭縣警察局羅東分局
    警羅刑字第0930020240號刑案偵查卷宗可稽，故被告甲○○
    至臺灣士林地方法院檢察署供承本件犯行之所為，僅屬自白
    性質，並不符合刑法第62條所定「對於未發覺之罪自首而受
    裁判」之自首要件，自無從依上開法條之規定，減輕其刑，
    附此敘明。爰審酌被告甲○○之素行、智識程度；犯罪之動
    機、目的、手段；為蠅頭小利，竟以形式上合法之假結婚方
    式使大陸地區人民非法進入臺灣地區，對於我國戶政管理及
    政府對於大陸地區人民進入臺灣地區管制所造成之傷害非輕
    ；犯後已坦承犯行，態度尚佳等一切情狀，量處如主文所示
    之刑，並諭知易科罰金之折算標準，以示警懲。
五、公訴意旨另以：被告甲○○與「陳董」、乙○○，基於行使
    使公務員登載不實公文書之犯意聯絡，委由不知情之徐祺煌
    於92年10月31日至境管局，填具大陸地區人民進入臺灣地區
    旅行證申請書等資料，以配偶來台探親之不實理由，向境管
    局申請乙○○進入臺灣地區，使境管局承辦公務員將該不實
    內容登載於其職務上所掌之公文書，並發給乙○○中華民國
    臺灣地區旅行證，使乙○○持以行使而入境臺灣地區，足以
    生損害於境管局對於大陸地區人民入境臺灣地區管理之正確
    性，因認被告甲○○此部分所為另涉刑法第216條、第214條
    之行使使公務員登載不實公文書罪嫌。惟按刑法第214 條所
    謂使公務員登載不實事項於公文書罪，須一經他人之聲明或
    申報，公務員即有登載之義務，並依其所為之聲明或申報予
    以登載，而屬不實之事項者，始足構成，若其所為聲明或申
    報，公務員尚須為實質之審查，以判斷其真實與否，始得為
    一定之記載者，即非本罪所稱之使公務員登載不實（最高法
    院73年台上字第1710號判例意旨參照）。另按大陸地區人民
    ，須經主管機關許可始得進入臺灣地區，93年3月1日修正施
    行前之臺灣地區與大陸地區人民關係條例第10 條第1項定有
    明文，且主管機關內政部亦據此訂定「大陸地區人民進入臺
    灣地區許可辦法」以資規範。而依被告甲○○行為時（即92
    年10月31日）之「大陸地區人民進入臺灣地區許可辦法」第
    17 條第1項第6、7款「大陸地區人民申請進入臺灣地區，若
    有持用偽造、變造、無效或經撤銷之文書、相片申請；或有
    事實足認係通謀而為虛偽結婚者，得不予許可，已許可者，
    得撤銷或廢止其許可，並註銷其旅行證。」之規定（即93年
    3月1日修正施行前條文），可知境管局對於是否許可大陸地
    區人民進入臺灣地區、對於申請資料內之照片及證件真偽、
    當事人之結婚真意等事項，均有實質審查權限，得就有關證
    據資料為實質之調查，以判斷其真實與否，並非一經申請人
    檢附文件申報，境管局即有依其申請加以登載於職務上所掌
    公文書之義務。故本件被告甲○○雖以不實之配偶探親事由
    ，向境管局申請乙○○入境臺灣地區，並進而使乙○○持境
    管局所核發之中華民國臺灣地區旅行證入境臺灣，然其申請
    既須經境管局為實質之審查，以為准駁之決定，縱境管局承
    辦人員疏於審查，致使朦混通過，而將不實之事項記載於職
    務上所掌管之公文書上，並核發中華民國臺灣地區旅行證予
    乙○○，且准許其入境，揆諸上開判例意旨，被告甲○○此
    部分所為，仍不合於刑法第21 4條使公務員登載不實罪之要
    件，更無從成立刑法第216條、第214條之行使使公務員登載
    不實公文書罪，惟因公訴意旨認為此部分若成立犯罪，與前
    開論罪之行使使公務員登載不實公文書罪部分，有連續犯之
    裁判上一罪關係，爰不另為無罪之諭知，併此敘明。
六、檢察官移請併案審理部分（臺灣士林地方法院檢察署93年度
    偵字第8137號），與聲請簡易判決處刑書中所論列者（臺灣
    宜蘭地方法院檢察署93年度偵字第2466號），為同一事實，
    本院自得一併審究，附此敘明。
據上論斷，應依刑事訴訟法第452 條、第273 條之1 第1 項、第
299條第1項前段，修正前臺灣地區與大陸地區人民關係條例第79
條第1項，刑法第11條前段、第2條第1項但書、第28條、第216條
、第214條、第55條、第41條第1項前段，罰金罰鍰提高標準條例
第1條前段、第2條，判決如主文。
本案經檢察官陳嘉瑜到庭執行職務。
中　　華　　民　　國　　94　　年　　4　　月　　27　　日
                  臺灣宜蘭地方法院刑事第四庭
                      法    官 劉 家 祥
以上正本證明與原本無異。
如不服本判決，應於判決送達後10日內，向本院提出上訴狀（應
附繕本）。
                      書 記 官 邱 淑 秋
中　　華　　民　　國　　94　　年　　4 　　月　　28　　日
附錄本案論罪科刑法條全文：
修正前臺灣地區與大陸地區人民關係條例第79 條第1項、刑法第
216條、第214條
修正前臺灣地區與大陸地區人民關係條例第79條第1項
違反第十五條第一款規定者，處五年以下有期徒刑、拘役或科或
併科新台幣五十萬元以下罰金。
以犯前項之罪為常業者，處一年以上七年以下有期徒刑，得併科
新台幣一百萬元以下罰金。
中華民國刑法第216條
(行使偽造變造或登載不實之文書罪)
行使第二百十條至第二百十五條之文書者，依偽造、變造文書或
登載不實事項或使登載不實事項之規定處斷。
中華民國刑法第214條
(使公務員登載不實罪)
明知為不實之事項，而使公務員登載於職務上所掌之公文書，足
以生損害於公眾或他人者，處三年以下有期徒刑、拘役或五百元
以下罰金。
